臺灣高等法院刑事判決
111年度上訴字第2338號
上  訴  人  臺灣士林地方檢察署檢察官
被      告  欒忠業


指定辯護人  本院公設辯護人  戴遐齡                    
上列上訴人因被告詐欺等案件，不服臺灣士林地方法院111年度
審金訴字第214號，中華民國111年5月6日第一審判決（起訴案號
：臺灣士林地方檢察署110年度偵字第21729號），提起上訴，本
院判決如下：
    主  文
原判決關於罪刑部分撤銷。
欒忠業犯三人以上共同犯詐欺取財罪，處有期徒刑壹年貳月。
其他上訴駁回。
    事  實
一、欒忠業明知受邀加入之集團，係以三人以上之分工方式詐騙
    ，且要其提供金融帳戶，以便將詐騙而得之款項匯入，再由
    其出面擔任取款車手，提領款項後上繳回集團，以此等製造
    金流斷點之方式，掩飾該詐騙所得之本質及去向，而組成具
    有牟利性之有結構性詐欺犯罪組織，竟貪圖可從中分取之不
    法利益，於民國110年11月間某日，應允加入分擔領取詐騙
    款項之車手工作，並提供所有中國信託銀行（帳號：000000
    000000號）與集團使用而參與該詐欺犯罪組織，並與所屬集
    團成年成員間，共同基於洗錢及意圖為自己不法所有之犯意
    聯絡，由詐欺集團成員於110年11月25日，以Line通訊軟體施
    用詐術誘騙葉和吉投資，致葉和吉陷於錯誤，依指示於同日
    上午11時34分許，匯款新臺幣（下同）15萬元至上開金融帳
    戶內，該集團詐得該筆款項得手後，欒忠業即依集團指示，
    於當日下午1時3分許，至臺北市○○區○○○路○段00號中國信託
    銀行天母分行，連同上開款項在內，欲提領其帳戶金額共計
    123萬元，經行員察覺有異，報警處理而當場查獲，以致未
    能將款項提領後層轉上繳回集團，而洗錢不遂。
二、案經臺北市政府警察局士林分局報告臺灣士林地方檢察署檢
    察官偵查後起訴。
    理  由
一、證據能力部分：下列援引為本件犯罪事實之證據，就被告欒
    忠業不利於己之供述，其並未爭執陳述之任意性（見本院卷
    第79、80頁），且又有其他事證足以補強此等陳述確屬真實
    可信，自有證據能力。按刑事訴訟法第159條之5立法意旨，
    在於確認當事人對於傳聞證據有處分權，得放棄反對詰問權
    ，同意或擬制同意傳聞證據可作為證據，屬於證據傳聞性之
    解除行為，如法院認為適當，不論該傳聞證據是否具備刑事
    訴訟法第159條之1至第159條之4所定情形，均容許作為證據
    ，不以未具備刑事訴訟法第159條之1至第159條之4所定情形
    為前提。此揆諸「若當事人於審判程序表明同意該等傳聞證
    據可作為證據，基於證據資料愈豐富，愈有助於真實發見之
    理念，此時，法院自可承認該傳聞證據之證據能力」立法意
    旨，係採擴大適用之立場。蓋不論是否第159條之1至第159
    條之4所定情形，抑當事人之同意，均係傳聞之例外，俱得
    為證據，僅因我國尚非採澈底之當事人進行主義，故而附加
    「適當性」之限制而已，可知其適用並不以「不符前四條之
    規定」為要件（最高法院104年度第3次刑事庭會議決議意旨
    參照）。本判決所引用其餘供述或非供述證據之證據能力，
    檢察官、被告及辯護人於言詞辯論終結前均未爭執其證據能
    力（見本院卷第77至80頁），而本院審酌上開證據調查製作
    時之情況，並無違法不當之情事，認以之作為證據應屬適當
    ，揆諸前揭說明，自均具有證據能力。又組織犯罪防制條例
    第12條第1項中段規定：「訊問證人之筆錄，以在檢察官或
    法官面前作成，並經踐行刑事訴訟法所定訊問證人之程序者
    為限，始得採為證據」，此為刑事訴訟證據能力之特別規定
    ，且較92年2月6日修正公布，同年9月1日施行之刑事訴訟法
    證據章有關傳聞法則之規定更為嚴謹，自應優先適用。依上
    開規定，證人於警詢時之陳述，於違反組織犯罪防制條例案
    件，即絕對不具證據能力，無修正後刑事訴訟法第159條之2
    、第159條之3及第159條之5規定之適用，不得採為判決基礎
    。
二、上開犯罪事實，迭據被告於警詢、偵查、原審及本院審理時
    自白不諱。又被害人葉和吉係遭詐欺集團成員虛構事實詐騙
    ，以致誤信而依指示匯款至被告上開金融帳戶內等情，亦據
    葉和吉於警詢時陳述屬實（見偵查卷第71至73頁），並有被
    害人匯款之單據、存摺明細、被告上開銀行之開戶資料、交
    易明細可按（見偵查卷第74、141至150、173至180）。而上
    開匯款後，是由被告前來欲提領帳戶內之款項，以致為行員
    報警當場查獲乙節，有中國信託商業銀行110年12月20日函
    以及警製扣押筆錄、扣押物品目錄表、現場、扣案物品照片
    等附卷可稽（見偵查卷第55至67、141至150頁）。查金融機
    構帳戶為個人重要理財工具，具有一身專屬性質，無正當理
    由使用他人金融帳戶供作金流存入、提出者，極可能是詐騙
    集團犯罪使用，且目的是要藉以掩飾詐欺所得財物之去向，
    故此等行為涉及加重詐欺及洗錢等不法犯罪，不僅金融機構
    廣為向帳戶所有人告知（常見在ATM提款機處張貼此等警語
    ，甚至在ATM提款使用螢幕畫面時一併顯示），且迭經新聞
    媒體報導，被告為上開金融帳戶所有者，又負責提供該帳戶
    並擔任提領款項之工作，就此情自難諉為不知，更何況被告
    取得款項後，還要交付與集團指定之人，以迂迴層轉方式繳
    回，顯然明知其行為分擔之工作，就是在掩飾詐欺犯罪所得
    之本質及去向。被告既然是受邀而加入，並要其出面提款層
    轉，顯然知道此為三人以上之分工詐騙模式，被告既然知悉
    此等分工情況，當然知道所參與者，是有一定的結構組織分
    工，而該集團最終目的就是在詐取款項，且是將詐欺之不法
    所得分配與共同參與之成員，被告也可從中分配利潤，當然
    也知道所參與的是具有牟利性之詐欺犯罪組織甚明。是以被
    告上開參與之客觀行為，在在足以佐證被告自始即知悉是參
    與有結構、牟利性之詐欺集團犯罪組織，並依此行為分擔，
    擔任提供帳戶供取得詐欺所得，並領取帳戶內款項層轉與集
    團成員，以掩飾不法所得去向之洗錢行為等工作，至為明確
    。綜上各情，均足以佐證被告之任意性自白，確與事實相符
    。從而被告上開參與犯罪組織、加重詐欺以及洗錢等犯罪事
    實已經證明，應依法論科。
三、被告上開受邀加入參與者，係有牟利性之結構性詐欺犯罪組
    織，此部分所為，係犯組織犯罪防制條例第3條第1項後段之
    參與犯罪組織罪。又三人以上共同犯刑法第339條詐欺罪者
    ，構成刑法第339條之4第1項之加重詐欺取財罪，該條項為
    法定刑1年以上7年以下有期徒刑之罪，屬洗錢防制法第3條
    第1款所規定之特定犯罪。是上開事實所示葉和吉受騙陷於
    錯誤後，依指示匯款至被告所有之銀行帳戶內，被告已取得
    該等款項之處分權，自已詐欺得手，被告再依其參與犯罪組
    織之行為分擔模式，擔任提領款項車手工作，要將詐得之款
    項層轉上繳回詐欺集團，已著手於掩飾、隱匿犯罪所得之洗
    錢行為，但當場為警查獲而未生掩飾、隱匿犯罪所得之洗錢
    結果，故核其此部分所為，係犯刑法第339條之4第1項第2款
    之加重詐欺取財罪及洗錢防制法第14條第2項、第1項之洗錢
    未遂罪。就加重詐欺及洗錢未遂行為，被告與所屬詐欺集團
    成員間，分別有直接或間接之犯意聯絡及行為分擔，均為共
    同正犯。按組織犯罪防制條例係藉由防制組織型態之犯罪活
    動為手段，以達成維護社會秩序、保障人民權益之目的，乃
    於該條例第3條第1項前段與後段，分別對於「發起、主持、
    操縱、指揮」及「參與」犯罪組織者，依其情節不同而為處
    遇，行為人雖有其中一行為（如參與），不問其有否實施各
    該手段（如詐欺）之罪，均成立本罪。然在未經自首或有其
    他積極事實，足以證明其確已脫離或解散該組織之前，其違
    法行為，仍繼續存在，即為行為之繼續，而屬單純一罪，至
    行為終了時，仍論為一罪。又加重詐欺罪，係侵害個人財產
    法益之犯罪，其罪數之計算，核與參與犯罪組織罪之侵害社
    會法益有所不同，審酌現今詐欺集團之成員皆係為欺罔他人
    ，騙取財物，方參與以詐術為目的之犯罪組織。倘若行為人
    於參與詐欺犯罪組織之行為繼續中，先後多次為加重詐欺之
    行為，因參與犯罪組織罪為繼續犯，犯罪一直繼續進行，直
    至犯罪組織解散，或其脫離犯罪組織時，其犯行始行終結。
    故該參與犯罪組織與其後之多次加重詐欺之行為皆有所重合
    ，然因行為人僅為一參與犯罪組織行為，侵害一社會法益，
    屬單純一罪，應僅就「該案中」與參與犯罪組織罪時間較為
    密切之首次加重詐欺犯行論以參與犯罪組織罪及加重詐欺罪
    之想像競合犯，而其他之加重詐欺犯行，祗需單獨論罪科刑
    即可，無需再另論以參與犯罪組織罪，以避免重複評價。是
    如行為人於參與同一詐欺集團之多次加重詐欺行為，因部分
    犯行發覺在後或偵查階段之先後不同，肇致起訴後分由不同
    之法官審理，為裨益法院審理範圍明確、便於事實認定，即
    應以數案中「最先繫屬於法院之案件」為準，以「該案件」
    中之 「首次」加重詐欺犯行與參與犯罪組織罪論以想像競
    合。縱該首次犯行非屬事實上之首次，亦因參與犯罪組織之
    繼續行為，已為該案中之首次犯行所包攝，該參與犯罪組織
    行為之評價已獲滿足，自不再重複於他次詐欺犯行中再次論
    罪，俾免於過度評價及悖於一事不再理原則。至於「另案」
    起訴之他次加重詐欺犯行，縱屬事實上之首次犯行，仍需單
    獨論以加重詐欺罪，以彰顯刑法對不同被害人財產保護之完
    整性，避免評價不足（最高法院109年度台上字第3945號判
    決意旨參照）。查，被告參與本件詐欺集團犯罪組織，雖另
    涉其他加重詐欺犯行（詳後述），僅本案被訴追並繫屬，有
    本院被告前案紀錄表可按，按上說明，自應以本案件起訴參
    與組織犯罪行為以及依此分擔而首次實施之加重詐欺取財及
    洗錢未遂行為，具有局部之同一性，得認與一行為觸犯數罪
    名之要件相符，應依想像競合犯之規定，從一重之加重詐欺
    取財罪處斷。被告於偵查及審理時均自白上開犯罪事實，其
    有組織犯罪條例第8條第2項、洗錢防制法第16條第2項之減
    刑事由，惟因想像競合從一重之加重詐欺取財罪處斷，故得
    作為量刑之參考。檢察官起訴書認為被告上開所為係洗錢既
    遂，然被告係參與犯罪組織而為加重詐欺罪之共同正犯，則
    葉和吉上開匯入款至至被告所有銀行帳戶內，仍可查知是被
    告之犯罪所得，此時尚未生金流之斷點，必以提領帳戶內款
    項時，才是改變犯罪所得之狀態而著手於製造金流斷點之洗
    錢行為，但因尚未提領層轉即遭查獲，仍應論以未遂，是檢
    察官此部分之認定，尚有未合，但既遂、未遂僅行為態樣有
    別，並無變更起訴法條之問題。檢察官起訴書雖未論及參與
    犯罪組織罪，但與已起訴之加重詐欺及洗錢罪間有如前述裁
    判上一罪關係，本院已於審理時告知此部分所犯法條之旨（
    見本院卷第83頁），使當事人有辯論之機會，自應併予審理
    ，均附此說明。　　　
四、原審依被告之自白，適用簡式審判程序，並據以論罪科刑，
    固非無見。惟被告參與詐欺犯罪組織，原審漏未論及參與犯
    罪組織罪，已有未合。另刑法第59條之酌減其刑，必於犯罪
    之情狀有其特殊之原因與環境，在客觀上足以引起一般同情
    者，始有其適用。本件被告係為一己可從中分受利潤而參與
    詐欺集團，則被告之犯罪動機，純係為了一己私利，甚至被
    告在本件之前，即因參與其他詐欺犯罪組織擔任取款車手而
    犯加重詐欺取財罪，該案經法院依刑法第59條規定酌減後，
    判處其罪刑並給予緩刑宣告確定，有本院被告前案紀錄表可
    按，是被告不可能不知道參與詐欺集團，為法所不容之犯罪
    ，被告再犯本件，顯然不是因為年輕視淺而誤入歧途，且前
    已獲刑之寬典，又是在上開案件緩刑期間內再犯，被告根本
    就是不知警惕悔改，以上開被告一再違犯之主觀惡意情狀，
    與本件所犯加重詐欺罪，最低法定本刑為1年有期徒刑相較
    ，二者比例衡量結果，並無過苛之情事，客觀上難認足以引
    起一般人之同情。則原審僅以被告犯行時僅22歲，年輕識淺
    ，因一時觀念偏差而誤入歧途，且犯後始終坦承犯行，其尚
    未領出被害人受騙所匯款項即遭警方查獲，其尚未因本案獲
    得報酬，其犯罪情節顯非核心成員可等同併論等量刑審酌事
    由，即依刑法第59條規定予以酌減，按上說明，難認允當。
    檢察官上訴意旨略以：被害人王清法於當日下午1時許，在
    臺中市梧棲區農會，自父親王志雄帳戶臨櫃匯款20萬元至被
    告之上述中國信託銀行帳戶，於同日下午1時40分許匯入之
    上述20萬元，因被告已為警逮捕，亦未能提領，均構成三人
    以上詐欺既遂及洗錢未遂罪嫌，與上開事實為想像競合犯，
    核屬法律上同一案件，應予一併審理云云，指謫原判決不當
    。然查，王清法遭詐欺而匯款，侵害之財產法益既有不同，
    且被告前揭至銀行提款時間，是當日下午1時3分，而王清法
    上開遭詐騙款項，是於當日下午1時40分才匯入被告中國信
    託銀行，有前揭卷附存款交易明細可按。是被告前揭提領要
    層轉回詐欺集團之款項，顯然並不包括王清法之匯款，則被
    告該次提領行為已被警查獲，之後王清法之款項才匯入被告
    之中國信託銀行帳戶，此時已無提領之行為，是被告上開提
    款要層轉回集團而著手之洗錢行為，與其後王清法遭詐騙之
    行為，二者間顯然不具有行為局部之同一性，二者間並無裁
    判上一罪關係，非起訴效力所及，自從併予審究，是檢察官
    以前詞指謫原判決不當云云，並無理由。然原判決另有如前
    述不當之處，自無可維持，應予撤銷改判。
五、爰以行為人之責任為基礎，審酌被告行為時正值青壯，卻不
    思正途賺取所需，加入本案詐欺集團擔任車手工作，危害社
    會秩序，且被告在本件之前，有如前述參與其他詐欺犯罪組
    織擔任取款車手而犯加重詐欺取財罪之前案，本件係緩刑期
    間內再犯，本應嚴予問責，但念及所參與者，為集團下層之
    車手工作，且僅從所得款項中抽取一小部分獲利，其餘最終
    是上繳回集團，以及被告始終坦認犯罪，有如前述組織犯罪
    條例第8條第2項及洗錢防制法第16條第2項等有利量刑審酌
    因子，且葉和吉遭詐騙之款項業已取回，及其於原審時自陳
    高中肄業之教育智識程度、現業工、月薪約3至4萬元、已婚
    、尚有父親及子女待其撫養之家庭生活經濟狀況等一切情狀
    ，量處如主文第2項所示之刑。被告想像競合所犯組織犯罪
    防制條例第3條第1項後段之參與犯罪組織罪，因司法院於11
    0年12月10日以釋字第812號解釋，認為組織犯罪防制條例第
    3條第3項規定「犯第1項之罪者，應於刑之執行前，令入勞
    動場所，強制工作，其期間3年。」，就受處分人之人身自
    由所為限制，違反憲法比例原則及憲法明顯區隔原則之要求
    ，與憲法第8條保障人身自由之意旨不符，應自本解釋公布
    之日起失其效力，本件自無庸再就被告行為態樣有無宣告強
    制工作之必要予以審酌論述。
六、按就本案判決提起上訴，依刑事訴訟法第348條第2項前段之
    規定，其有關係之部分視為亦已上訴，其效力及於沒收。是
    檢察官就本案有罪判決提起上訴，其效力及於沒收。雖原判
    決罪刑部分有如前述應撤銷之事由，但原審就沒收部分，業
    已說明扣案如原判決附表編號2、3所示之物，為被告所有，
    且為供本件犯罪所用之物，編號5所示之物，為集團共犯交
    與被告犯罪使用，被告對此有事實上處分權，均應依刑法第
    38條第2項前段規定宣告沒收，其餘扣案如原判決附表編號1
    、4、6所示之物，依卷存證據資料，尚無法證明為被告本案
    犯罪所用或所得之物，又卷內並無被告獲得約定報酬之證明
    ，爰均不予宣告沒收之理由，經核並無違誤。因沒收具有獨
    立性，而非刑罰（從刑），故仍應認此部分關於沒收之上訴
    ，為無理由，應予駁回。　
七、臺灣士林地方檢察署以111年度偵字第11267號就王清法上開
    遭詐騙犯罪事實移送併辦部分，本院無從併予審理，已如前
    述，應退回由檢察官處理，併予說明。　　
據上論斷，應依刑事訴訟法第368條、第369條第1項前段、第364
條、第299條第1項前段，判決如主文。
本案經檢察官鄭世揚起訴，檢察官沈念祖到庭執行職務。
中　　華　　民　　國　　111 　年　　8 　　月　　30　　日
                  刑事第十四庭  審判長法　官  黃斯偉
                                      法　官  黎惠萍
                                      法　官  許泰誠
以上正本證明與原本無異。
如不服本判決，應於收受送達後20日內向本院提出上訴書狀，其
未敘述上訴之理由者並得於提起上訴後20日內向本院補提理由書
（均須按他造當事人之人數附繕本）「切勿逕送上級法院」。
                                      書記官  朱子勻
中　　華　　民　　國　　111 　年　　8 　　月　　30　　日
附錄：本案論罪科刑法條全文
組織犯罪防制條例第3條第1項
發起、主持、操縱或指揮犯罪組織者，處3年以上10年以下有期
徒刑，得併科新臺幣1億元以下罰金；參與者，處6月以上5年以
下有期徒刑，得併科新臺幣1千萬元以下罰金。但參與情節輕微
者，得減輕或免除其刑。

中華民國刑法第339條之4
犯第339條詐欺罪而有下列情形之一者，處1年以上7年以下有期
徒刑，得併科1百萬元以下罰金：
一、冒用政府機關或公務員名義犯之。
二、三人以上共同犯之。
三、以廣播電視、電子通訊、網際網路或其他媒體等傳播工具，
    對公眾散布而犯之。
前項之未遂犯罰之。

洗錢防制法第14條
有第二條各款所列洗錢行為者，處7年以下有期徒刑，併科新臺
幣5百萬元以下罰金。
前項之未遂犯罰之。
前二項情形，不得科以超過其特定犯罪所定最重本刑之刑。